【裁判字號】    97,訴,3602
【裁判日期】    980306
【裁判案由】    給付報酬等
【裁判全文】
臺灣臺北地方法院民事判決              97年度訴字第3602號
原      告  大漢和風不動產經紀有限公司
法定代理人  丁○○
訴訟代理人  徐鈴茱律師
            盧孟蔚律師
被      告  丙○○
訴訟代理人  羅翠慧律師
複 代理 人  羅筱茜律師
上列當事人間給付報酬等事件，本院於民國98年2 月16日言詞辯
論終結，判決如下：
    主      文
被告應給付原告新臺幣肆拾貳萬元，及自民國九十七年五月卅一
日起至清償日止，按年息百分之五計算之利息。
原告其餘之訴駁回。
訴訟費用由被告負擔十分之三；餘由原告負擔。
本判決原告勝訴部分得假執行。但被告得以新臺幣肆拾貳萬元為
原告預供擔保，而免為假執行。
原告其餘假執行之聲請駁回。
    事實及裡由
一、原告主張：兩造於民國96年6 月12日簽訂不動產銷售委託契
    約書（下稱系爭委託銷售契約），由被告委託伊代為銷售其
    所有門牌臺北縣新店市○○路542 之9 號1 樓房地（下稱系
    爭房地），委託銷售總價為新臺幣（下同）2,450 萬元，兩
    造言明以系爭房地買賣成交價額之百分之四作為服務報酬，
    另依系爭契約第8 條第5 項約明，若買賣契約因本條第2 項
    而成立後，被告反悔不賣或因可歸責於被告之事由致無法簽
    訂不動產買賣契約者，被告應按本契約第5 條第1 項之服務
    報酬及損害賠償，兩造復於96年7 月5 日合意變更銷售總價
    為2,085 萬元，並特約：「屋主（即被告）實拿2,000 萬元
    ，仲介費外加，如有超過部分歸屋主所有」。嗣伊覓得訴外
    人甲○○表示願出價2100萬元承購系爭房地，並於96年9 月
    7 日簽立不動產買賣斡旋/ 承諾契約書，甲○○另交付面額
    100 萬元之華南商業銀行北新分行支票作為定金，由伊代為
    收受，依民法第248 條亦應推定買賣契約業已成立。伊旋於
    96年9 月10日通知被告已覓得買主事，復於96年9 月13日請
    求被告履約，再於96年10月15日委請律師通知被告出面協商
    ，均未獲置理，爰依契約法律關係及民法第227 之1 條請求
    被告給付居間報酬84萬元、不能向買方取得服務報酬所受損
    害42萬元及非財產損害30萬元，總計156 萬元等語。併聲明
    ：(一)被告應給付原告156 萬元及自起訴狀繕本送達翌日起至
    清償日止，按年息百分之五計算之利息。(二)願供擔保請准宣
    告假執行。
二、被告則以：原告受僱人戊○○於96年7 月5 日向伊表示，希
    望調降委託銷售金額為2,085 萬元，以鼓勵店內營業員積極
    尋找買主，伊表示不願降低售價，然戊○○再三保證實際售
    價仍依原委託銷售價格2,450 萬元為準，並於契約內容變更
    合意書註記「如營業員戊○○於委託期間離職或調店則合約
    自動作廢」，伊始與戊○○通謀虛偽意思表示變更銷售金額
    為2,085 萬元。嗣於96年9 月5 日晚伊再度向戊○○表示若
    無法實拿2300萬元，則終止系爭契約等語，戊○○旋於96年
    9 月7 日向被告表示有買主願以2,085 萬元購買系爭房地，
    伊再度表明要實拿2,300 萬元，迨同年9 月8 日戊○○向伊
    表示買主已出價至2,100 萬元，因買主出價未達兩造約定銷
    售價格，伊遂表示拒絕，原告自無權主張給付服務報酬；縱
    兩造合意變更委託銷售價格為2,085 萬元，被告與訴外人甲
    ○○間就系爭房地之買賣契約尚未成立，至多僅成立買賣契
    約之預約，原告仍不得請求服務報酬，亦未受有損害；退步
    言，縱有違約情事，兩造就違約金之約定亦屬過高，應予酌
    減等語置辯。併聲明：(一)原告之訴及假執行之聲請均駁回。
    (二)如受不利判決，願供擔保請准宣告免假執行。
三、兩造不爭執之事實：
  (一)被告與原告於96年6 月12日簽訂系爭委託銷售契約書，由被
    告委託原告代為銷售系爭房地，委託銷售總價2,450 萬元，
    並以成交價百分之四做為原告服務報酬，有系爭委託銷售契
    約書為證（見本院卷第10至12頁）。
  (二)兩造於96年7 月5 日簽訂契約內容變更合意書，變更銷售總
    價為2085萬元，並約明被告實拿2,000 萬元，仲介費外加，
    如有超過歸屋主所有；如業務員戊○○於委託期間中離職或
    調店，則合約自動作廢，亦有契約內容變更合意書可憑（見
    本院卷第14頁）。
  (三)訴外人甲○○願出價2,100 萬元買受系爭房地，並於96年9
    月7 日簽訂不動產買賣/ 斡旋契約書，甲○○另交付100 萬
    元予原告代收，此有不動產斡旋/ 承諾契約書、支票影本可
    稽（見本院卷第15至17頁）。
  (四)原告於96年9 月13日、同年10月15日以存證信函、律師函通
    知被告履約，亦有存證信函、郵件收件回執可按（見本院卷
    第18至22頁）。
四、原告主張已依委託價格覓得訴外人甲○○承買系爭房屋，詎
    被告竟違約不賣，請求被告給付服務報酬、違約金及非財產
    損害共計156 萬元，惟為被告所否認，並以上揭情詞置辯，
    則本件爭點厥為：(一)兩造於95年7 月5 日是否通謀虛偽意思
    表示變更銷售總價？(二)原告可否請求服務報酬？(三)被告是否
    違約不賣？原告得請求損害賠償若干？
五、法院之判斷：
  (一)兩造於95年7 月5 日是否通謀虛偽意思表示變更銷售總價？
  1.按當事人主張有利於己之事實，就其事實負有舉證之責，民
    事訴訟法第277 條前段定有明文。本件原告主張：兩造訂立
    系爭委託銷售契約書原約定委託銷售總價為2,450 萬元，嗣
    於96年7 月5 日兩造合意調降委託銷售價格至2,085 萬元，
    業據提出委託銷售契約書、契約內容變更合意書為證（見本
    院卷第10至14頁），復為被告所不爭執，應信屬實。被告抗
    辯：伊與原告受僱人戊○○通謀虛偽調降系爭房地委託價格
    云云，為原告所否認，自應由被告就此項事實負舉證責任。
  2.查：證人即被告之兄乙○○固到庭證稱：「仲介戊○○拿小
    張（指契約內容變更合意書）找被告要重新簽契約，被告問
    戊○○為何要簽，戊○○說要拿給公司交代，我及被告曾問
    戊○○為何要給公司交代，戊○○沒有說，但戊○○說仲介
    靠大張（指系爭委託銷售契約書）就好，小張沒關係」等語
    （見本院卷第96頁），核與證人戊○○證述：「96年6 月簽
    約後曾帶多組客戶看屋，客人出價未達標準，經協商後，被
    告稱要實拿2,000 萬元，其他不管，經協商後才合意調降委
    託售屋價格，不是為了應付公司用的」等語齟齬（見本院卷
    第129 頁），已難盡信；況依證人乙○○證述內容，其與被
    告均曾就戊○○所提調降委託銷售價格建議有所質疑，而戊
    ○○復未就其所陳須以調降銷售價格方式俾給予原告公司交
    代有何說明，被告豈會與戊○○通謀簽訂契約內容變更合意
    書，調降原訂委託售價，誠屬可疑；又依系爭委託銷售契約
    第14條：「本契約非經雙面書面同意，不得單方任意變更或
    終止之；契約內容變更合意書經雙方簽署後與本約具同等效
    力」，被告應知其就委託售價所簽署變更合意書具有一定之
    法律效果，猶簽署同意變更委託售價，自應受該契約內容變
    更合意書拘束，所辯係通謀虛偽意思表示云云，尚難驟採。
    至上開契約內容變更合意書特殊約定欄加註「如營業員戊○
    ○於委託期間離職或調店則合約自動作廢」，充其量僅能證
    明被告指定原告公司戊○○負責銷售系爭房地，具有相當信
    賴關係，兩造合意以戊○○離職或調店作為系爭委託銷售契
    約之解除條件；另證人劉友坤證稱：「不知兩造有變更售價
    事」等語（見本院卷第97頁反面），均不足以推認其與戊○
    ○通謀虛偽意思表示調降系爭房地委託銷售價格，是被告辯
    稱：系爭房地委託價格仍為2,450萬元云云，即無足取。
  (二)原告可否請求服務報酬？
  1.按不動產之買賣，除標的物及其價金，當事人須互相同意外
    ，尚涉及付款方法、稅負、點交、費用及違約等重要事項。
    買賣預約，固非不得就標的物及其價金，或其他事項之範圍
    先為擬定，作為將來訂立本約之張本，惟預約與本約究非同
    一，其內容未必盡同，通常均由當事人就預約所擬定之範圍
    進行商議，於獲得具體之結論後，再據以訂立本約。買賣預
    約，雖非不得就標的物及價金等項先擬定，以作為訂立本約
    之張本，究不能因此即認買賣契約業已成立（最高法院93年
    度台上字第441 號、79年台上字第1357號、80年台上字第
    1883號判決要旨參照）。查：系爭委託銷售契約第5 條第1
    項約定：「買賣成交者，乙方（指原告）得向買賣雙方收取
    成交總價款百分之六之服務報酬。其中甲方（賣方）同意給
    付乙方成交總價款百分之四之服務報酬，並於買賣雙方簽訂
    不動產買賣契約書時一次付清」（見本院卷第11頁），惟：
    解釋意思表示，應探求當事人之真意，不得拘泥於所用之辭
    句，民法第98條訂有明文；又解釋私人之契約應在通觀全文
    ，並斟酌立約當時之以期不失立約人之真意（最高法院92年
    台上字第1583號判決意旨參照），參酌系爭契約第8 條第2
    項前段：「甲方承諾買方之要約條件或買方提出之購買總價
    、付款方式及其他購買條件已符合本契約之委託條件者，買
    賣契約即為成立。…」、第8 條第4 項：「買賣契約因本條
    第2 項成立後，甲方應於7 日內至乙方指定處所與買方簽訂
    不動產買賣契約書。…甲方無正當理由推諉拖延，經催告後
    仍不履行者視為違約」，可見系爭契約第5 條第1 項所指「
    買賣成交者」，應係買賣雙方依原告指定處所簽訂不動產買
    賣契約書之本約，始足當之，併符當事人締約真意，而非如
    第8 條第2 項所載條件即認為買賣成交，否則買賣雙方若有
    一方於簽訂不動產買賣契約書（本約）前反悔不買或不賣，
    原告仍可向他方收足成交總價款百分之六之服務報酬，豈符
    事理之平。
  2.又訴外人甲○○於96年9 月7 日簽訂不動產買賣斡旋/ 承諾
    契約書，並交付100 萬元支票作為斡旋金，議價期間至96年
    9 月11日24時止，固據證人甲○○證述在卷（見本院卷第77
    頁反面至第79頁），且有上開契約書、支票為憑（見本院卷
    第15至17頁），依上開契約第4 條第2 項約定：「斡旋金係
    作為受託人與賣方斡旋洽商及價格條件確認之憑據。若買方
    之承購條件若於本約有效期間不為賣方所接受承諾者，本契
    約書失其效力」，而買主甲○○願出價2,100 萬元、付款方
    式及其他承購條件已達被告委託原告之銷售條件，依該契約
    書第5 條第2 項固載明買賣契約即為成立，惟如同上開解釋
    契約意旨，被告與訴外人甲○○就稅負、點交、費用及違約
    等重要事項既未約明，難謂彼此就系爭房屋買賣必要之點已
    有合致，尚難率認買賣契約本約業已成立，應認僅成立買賣
    契約之預約，否則原告又何需催告被告限期簽訂不動產買賣
    契約（本約）；至系爭契約第8 條第5 項：「買賣契約因本
    條第2 項成立後，甲方反悔不賣或因可歸責於甲方之事由致
    無法簽訂不動產買賣契約者，…並給付乙方本契約第5 條第
    1 項之服務報酬及賠償乙方之損害」，固在保障原告於完成
    仲介後之報酬請求權，核與系爭契約第12條違約罰則：「買
    賣契約因第8 條第2 項而成立後，甲方反悔不賣或因可歸責
    於甲方之事由至無法簽訂買賣契約者，甲方應給付委託總價
    額百分之四與乙方」之計算方式相符，即第8 條第5 項雖名
    為「服務報酬」，實際上仍係就被告違約罰則之約定，亦不
    得作為原告請求服務報酬之依憑。是原告請求被告給付服務
    報酬84萬元，洵屬無據。
  (三)被告是否違約不賣？原告得請求損害賠償若干？
  1.依兩造簽定系爭委託銷售契約第2 、4 條及契約內容變更合
    意書約定，系爭委託買賣標的之委託銷售總價為2,450 萬元
    ，嗣合意變更為2,080 萬元，付款方式區分4 期，包括簽約
    金、備證款、完稅款各為總價款百分之十，交屋款為總價款
    百分之七十（見本院卷第10頁），而訴外人甲○○已於96年
    9 月7 日簽立不動產買賣斡旋/ 承諾契約書，表示願以總價
    2,100 萬元購買系爭不動產，並依上開方式付款，另交付面
    額100 萬元之合作金庫銀行支票作為斡旋金，足見原告已於
    契約存續期間內與訴外人甲○○簽立不動產斡旋/ 承諾契約
    書，買方書面承購價格已達被告之最低委託出售價格。又原
    告除於96年9 月10日通知被告已覓得買主事外，嗣先後於96
    年9 月13日、同年10月15日以存證信函、律師函通知被告履
    約各節，為兩造所不爭執，業如前述，故被告確有反悔不賣
    之事實，應已符合系爭委託銷售契約第12條第2 款：「買賣
    契約因第8 條第2 項而成立者，甲方反悔不賣或因可歸責於
    甲方之事由無法簽訂買賣契約或無法繼續履行契約者，甲方
    應給付委託總價額百分之四與乙方」之約定，是原告主張：
    被告違約反悔不賣，請求給付違約金，即屬有據。
  2.按約定之違約金過高者，法院得減至相當之數額，民法第
    252 條定有明文。查：兩造系爭委託銷售契約第5 條第1 款
    約定賣方應支付之服務報酬為實際成交價之百分之四（見本
    院卷第7 頁），亦即被告若與原告介紹之客戶甲○○簽約，
    以總價2,100 萬元出售系爭房屋，原告可取得之服務報酬為
    2,100 萬元之百分之四即84萬元。核與被告違約不願與甲○
    ○簽約，原告依系爭委託銷售契約第12條第2 項，請求被告
    委託價額2,100 萬元之百分之四即84萬元之違約金數額相同
    。惟因被告違約不賣，原告已無需再安排雙方簽約、交付文
    件、權狀及辦理所有權移轉登記等事宜，而得減省此部分服
    務之勞費，是原告請求與其自尋找客戶、安排訂約、交付文
    件、辦理過戶等整套服務數額相同之違約金，確有過高情形
    。本院審酌原告因被告違約不賣所減省之勞費，目前社會經
    濟狀況及原告於3 個月內即為被告覓得合適買主，並參酌內
    政部公告之房地產委託銷售契約書範本第10條：「…如尚未
    仲介成交前因可歸責於委託人之事由而終止時，委託人應支
    付受託人必要之仲介銷售服務費用，本項費用視已進行之委
    託期間等實際情形，由受託人檢據向委託人請領之。但最高
    不得超過第5 條原約定服務報酬之半數。」（見本院卷第
    111 頁），認約定之違約金應酌減為買主願出價額2,100 萬
    元之百分之二即42萬元，始為妥適。
  3.又違約金，除當事人另有訂定外，視為因不履行而生損害之
    賠償總額，民法第250 條第2 項前段亦有明文。系爭委託銷
    售契約第12條第2 款係約定違約之處罰，核屬違約金之性質
    ，且系爭委託銷售契約並未為特別之約定，揆諸上開規定，
    應屬損害賠償額預定性質之違約金，原告自不得再依民法第
    227 條之1 準用同法第195 條規定，以其人格權受侵害，而
    請求非財產上損害賠償。微論本件係被告違約反悔不賣，究
    竟原告之名譽權受有何種損害，迄未據原告舉證以實其說，
    是原告請求非財產上損害賠償30萬元云云，並無足取。
六、綜上所述，原告依系爭委託銷售契約第12條第2 款之約定請
    求被告給付42萬元，及自起訴狀繕本送達翌日即97年5 月31
    日起（起訴狀繕本係97年5 月20日寄存送達，依民事訴訟法
    第138 條第2 項，於97年5 月30日發生效力，見本院卷第28
    頁）至清償日止，按年息百分之五計算之利息，為有理由，
    逾此範圍，即屬無據，應予駁回。又兩造陳明原供擔保，聲
    請宣告假執行及免為假執行，經核原告勝訴部分，所命給付
    之金額未逾50萬元，應依職權宣告假執行，被告聲請宣告免
    為假執行核無不合，爰酌定相當之擔保金額准許之；至原告
    敗訴部分，其假執行之聲請，因訴之駁回而失所附麗，不應
    准許。
七、本件為判決之基礎已臻明確，兩造其餘之攻擊或防禦方法及
    證據，經本院斟酌後，認為均不足以影響本判決之結果，亦
    與本案爭點無涉，自無逐一詳予論駁之必要，併此敘明。
八、據上論結：原告之訴為一部有理由、一部無理由，依民事訴
    訟法第79條、第389 條第1 項第5 款，第392 條第2 項，判
    決如主文。
中    華    民    國    98    年    3     月    6     日
                  民事第五庭    法  官  胡宏文
以上正本係照原本作成
如對本判決上訴，須於判決送達後20日內向本院提出上訴狀
中    華    民    國    98    年    3     月    9     日
                                書記官  曾寶生


司法院資訊處製作；財團法人民間司法改革基金會備份。
